【裁判字號】    98,豐簡上,484
【裁判日期】    980710
【裁判案由】    詐欺
【裁判全文】
臺灣臺中地方法院刑事判決           98年度豐簡上字第484號
上  訴  人
即  被  告  己○○
上列被告因詐欺案件，不服本院豐原簡易庭98年度豐簡字第281
號民國98年4月10日第一審刑事簡易判決（聲請簡易判決處刑案
號：98年度偵字第2258號；暨移送併辦案號：98年度偵字第5873
號），提起上訴，本院管轄之第二審合議庭改依通常程序逕為第
一審判決，本院判決如下：
    主    文
原判決撤銷。
己○○無罪。
    理    由
一、聲請簡易判決處刑意旨略以：被告己○○可預見提供金融帳
    戶、金融卡、密碼與第三人，可能被犯罪集團作為詐財與其
    他犯罪之工具，竟仍基於幫助他人犯罪之不確定故意，於民
    國97年11月3日，循報上之徵人啟事登載之電話，與自稱「
    高先生」之人聯繫後，旋於翌日（4日），在臺中縣豐原市
    ○○路上之肯德基速食餐廳附近，將其所有之合作金庫銀行
    豐原分行帳號0000000000000號帳戶之存摺、金融卡、密碼
    交付與自稱「高先生」之人，嗣「高先生」與所屬之詐欺集
    團成員共同意圖為自己不法所有之犯意聯絡，(一)由某成年成
    員於97年11月7日間，化名為「ㄇㄇ」，並利用暱稱上網路
    聊天室並與被害人戊○○主動聊天，佯以援交為由，要被害
    人戊○○至自動提款機作身分認證之詐騙方式，使被害人戊○○陷於錯誤，旋於同日19時18分許，至新竹市○○路105
    號新竹第一信用合作社之自動櫃員機，依指示操作提款機而
    將新臺幣（下同）12,013元匯入被告所提供之上開銀行帳戶
    內，經被害人戊○○察覺有異而報警，經警循線查悉上情；
    (二)由某成年成員於97年11月7日，撥打電話給告訴人甲○○
    ，佯稱：其網路購物之付款方式有誤云云，致告訴人甲○○
    陷於錯誤，分別於同日20時34分、21時05分許，至苗栗縣銅
    鑼鎮○○路153號，以提款機轉帳之方式，從其所有之郵局
    及渣打銀行之金融帳戶轉帳28,634元、29,161元至被告之前
    揭帳戶內；(三)該集團成員於97年11月7日，撥打電話予告訴
    人乙○○，佯裝為行政院金融監督管理委員會人員，謊稱：
    其金融帳戶乃人頭帳戶，為免遭凍結，須匯款轉入其他帳戶
    云云，致告訴人乙○○陷於錯誤，旋即前往臺北市大同區○○○路113號之合作金庫商業銀行提款機，依指示操作，不
    慎將其所有華南商業銀行南永和分行金融帳戶內之存款轉匯
    4,000至被告之前開帳戶內；因認被告涉犯刑法第三十條第
    一項前段、第三百三十九條第一項之幫助詐欺取財罪嫌云云
    。
二、按犯罪事實應依證據認定之，無證據不得認定其犯罪事實；
    又不能證明被告犯罪者，應諭知無罪之判決，刑事訴訟法第
    第一百五十四條第二項、第三百零一條第一項分別定有明文
    。次按刑事訴訟法上所謂認定犯罪事實之證據，係指足以認
    定被告確有犯罪行為之積極證據而言，該項證據自須適合於
    被告犯罪事實之認定，始得採為斷罪資料，如未能發現相當
    證據，或證據不足以證明，自不能以推測或擬制之方法，以
    為裁判之基礎。又刑事訴訟上證明之資料，無論其為直接或
    間接證據，均須達於通常一般之人均不致有所懷疑，而得確
    信其為真實之程度，始得據為有罪之認定，若其關於被告是
    否犯罪之證明未能達此程度，而有合理性懷疑之存在，致使
    無從形成有罪之確信，根據「罪證有疑，利於被告」之證據
    法則，即不得遽以此項證據資料作為不利被告之認定（最高
    法院29年上字第2105號、40年台上字第86號、76年台上字第
    4986號判例參照）。
三、檢察官認被告涉犯前開幫助詐欺取財罪嫌，無非係以：被告
    於警詢及偵查中之供述、被害人戊○○、甲○○、乙○○等
    人於警詢中之指訴，及被害人戊○○提出之新竹第一信用合
    作社自動櫃員機交易明細單、合作金庫豐原分行函暨檢附之
    被告開戶基本資料、最近存提明細、分戶交易明細清單、告
    訴人甲○○提出之郵政自動櫃員機交易明細表、告訴人乙○○提出之合作金庫銀行自動櫃員機交易明細單等，並認本件
    據被告自承一開始是找「高先生」應徵工作，高先生卻問伊
    是否缺錢可代辦貸款，並表示可幫忙申辦貸款，旋即幫忙找
    會計室事務所之人等語觀之，顯示被告所謂應徵工作不僅未
    至辦公處所面試，且高先生亦主動表示可以幫忙申辦貸款，
    且交付存摺、印章等個人重要資料，亦約在一般道路路口見
    面，此情核與一般應徵工作之情形與辦理貸款需確實核對個
    人身分資料之情形迥異。顯見被告於交付銀行存摺、金融卡
    、密碼之前，業已知悉本件交付帳戶確有不合常理之處。參
    以被告受過國中之義務教育，非毫無社會智識之人，而利用
    他人帳戶從事詐欺犯行，早為傳播媒體廣為報導，是被告豈
    有可能毫無預見該不詳人士要其提供帳戶、密碼，係欲將持
    其帳戶作為詐欺犯罪使用之理？再存摺、金融卡、密碼既已
    落入不詳之人手中，則必盡力追回，防止遭他人為不法使用
    ；固被告辯稱於97年11月4日交付上開帳戶資料後，有撥打
    電話聯繫該集團成員自稱「高先生」之人，然此部分之事實
    ，被告並未積極提出相關證據資料佐證，以實其說，縱使撥
    打，惟其對話內容為何？是否為要求取回上開帳戶資料？均
    非無疑，況被告於求職、貸款未果後，卻自承遲於97年11月
    11日始向銀行掛失。是其所辯於應徵工作時遭騙乙節，無幫
    助詐欺之不確定故意等語，在在違反事理；再依一般經驗，
    於郵局或銀行等金融機構開設存款帳戶暨請領存摺及金融卡
    ，係供個人從事社會經濟活動流通資金之用，具有專屬性；
    又一般民眾均得以存入最低開戶金額之方式、在多數不同之
    金融機構申辦多數之存款帳戶使用，並無任何特殊之限制，
    是依一般人之日常生活經驗，若不以自己名義申請帳戶，反
    向他人借用存款帳戶使用，衡情可知係欲利用他人帳戶以隱
    瞞身份取得贓款並逃避警方查緝，被告為有社會及工作經驗
    之成年人，自可預見提供金融帳戶之存摺、金融卡、密碼等
    物供他人使用，可能幫助詐欺犯既遂詐欺犯行並逃避查緝，
    竟仍執意為之，其有縱有人以其金融帳戶實施詐欺犯罪亦不
    違背其本意之幫助詐欺不確定故意，至為灼然等，資以為據
    。
四、訊據被告堅詞否認有何幫助詐欺取財之犯行，辯稱：伊是於
    97年11月4日在臺中縣豐原市○○路上之肯德基速食餐廳將
    伊帳戶交給自稱「高先生」之成年男子，伊當時僅交付存摺
    、金融卡，密碼是後來「高先生」打電話向伊表示要介紹工
    作給伊，伊才會將金融卡之密碼告訴他，但是存摺密碼沒有
    告知，印章也沒有交付，後來伊再打電話給「高先生」，「
    高先生」叫伊去報遺失，所以伊才在11日前往合作金庫欲申
    報遺失，經銀行小姐表示伊帳戶怪怪的，要伊去報案，伊才
    前往頂街派出所報案，「高先生」所使用的電話門號為0000
    000000號、0000000000號等語。經查：
（一）被告固坦承透過報紙夾報廣告獲知該真實姓名年籍不詳自
      稱「高先生」之成年男子，於97年11月3日撥打電話聯絡
      欲委託辦理貸款後，即於97年11月4日在臺中縣豐原市○○路上之肯德基速食店，交付其所申請開立之合作金庫豐
      原分行帳戶之存摺、提款卡予該名自稱「高先生」之成年
      男子，事後並透過電話告知提款卡密碼，嗣該帳戶經詐騙
      集團作為向被害人戊○○、告訴人甲○○、乙○○等人行
      騙詐財之匯款帳戶使用等情，並據被害人戊○○、告訴人
      甲○○、乙○○等人於警詢中指訴綦詳（被告對於被害人
      戊○○、告訴人甲○○、乙○○等人於警詢中之指訴內容
      ，並未提出爭執或異議，而渠等於警詢中所為之指訴，純
      粹係就受騙過程為陳述，本院審酌該等言詞陳述作成時之
      情況，認為適當，依刑事訴訟法第一百五十九條之五第一
      項之規定，得作為本案之證據使用。），復有被告申請開
      立之合作金庫豐原分行帳戶之新開戶建檔登錄單一份、分
      戶交易明細表一份（參照警卷）、客戶當月份交易資料查
      詢單一份（參照本院卷第56頁）、剪報影本一份（參照本
      院卷第57頁）、被害人戊○○提出之新竹市第一信用合作
      社自動櫃員機匯款單一份（參照警卷）、告訴人甲○○提
      出之郵政自動櫃員機交易明細表二份（參照警卷）、告訴
      人乙○○提出之合作金庫銀行自動櫃員機交易明細單二份
      （參照警卷）等在卷可稽。
（二）觀諸被告所使用門號0000000000號行動電話之雙向通聯紀
      錄（參照本院卷第25至40頁）可知：被告於97年11月3日1
      0時51分11秒，有撥打門號0000000000號行動電話，通話
      時間2分05秒；之後於97年11月3日11時09分31秒，改撥打
      門號0000000000號行動電話，通話時間2分10秒；而該門
      號0000000000號行動電話於97年11月3日11時41分42秒，
      主動撥打電話予被告，通話時間29秒；又該門號00000000
      00號行動電話先後於97年11月3日17時57分38秒、97年11
      月4日8時14分17秒、97年11月4日17時34分46秒，主動撥
      打電話予被告，通話時間分別為47秒、30秒、44秒；該門
      號0000000000號行動電話先後於97年11月4日17時36分10
      秒、97年11月4日17時48分21秒，主動撥打電話予被告，
      通話時間為1分54秒、2分08秒；被告再於97年11月4日17
      時50分47秒，撥打門號0000000000號行動電話，通話時間
      1秒；接著，該門號0000000000號行動電話先後於97年11
      月4日17時51分07秒、97年11月5日8時01分23秒、97年11
      月5日8時34分54秒、97年11月5日9時09分53秒、97年11月
      5日15時09分54秒，主動撥打電話予被告，通話時間1分39
      秒、4分07秒、1分11秒、25秒、1分26秒；被告復於97年1
      1月5日15時12分53秒、97年11月6日10時31分32秒、97年1
      1月7日10時24分25秒，撥打門號0000000000號行動電話，
      通話時間分別為37秒、33秒、10秒；被告再於97年11月7
      日10時24分59秒、97年11月7日13時33分32秒、97年11月7
      日15時37分、97年11月10日9時10分34秒、97年11月10日9
      時18分51秒，撥打門號000000000 0號行動電話，通話時
      間分別為15秒、49秒、1分03秒、20秒、30秒；被告先於9
      7年11月10日9時33分，撥打門號0000000000號行動電話，
      通話時間1分22秒，又於97年11月10日10時46分39秒，撥
      打門號0000000000號行動電話，通話時間23秒，再於97年
      11月10日11時22分53秒、97年11月10日14時12分47秒，撥
      打門號0000000000號行動電話，通話時間11秒、33秒，復
      於97年11月10日19時15分47秒、97年11月11日9時0分44秒
      ，撥打門號0000000000號行動電話，通話時間19秒、18秒
      。是以，被告確實自97年11月3日起至97年11月11日止，
      先後與門號0000000000號、0000000000號、0000000000號
      行動電話有往來頻繁之聯繫紀錄。
（三）又依據被告提供之剪報資料所刊登內容為「太超過了、誰
      說辦貸款還要先匯款、勝新信貸、5-200萬免匯款、0000-
      000000」之貸款廣告（參照本院卷第81頁），比對前開被
      告所使用門號0000000000號行動電話之雙向通聯紀錄，被
      告確實有於97年11月3日10時51分11秒撥打該登報廣告上
      之聯絡電話。再者，對照被告於本院中供稱先以登報廣告
      中之門號0000000000號行動電話與該自稱「高先生」之成
      年男子聯繫，欲委託其辦理信用貸款，該自稱「高先生」
      之成年男子告知後續改以門號0000000000號、0000000000
      號行動電話聯絡，原本認為不妥，但因為該自稱「高先生
      」之成年男子表示可以另外代為找尋工作，始應允交付前
      開銀行存摺、提款卡，事後並透過電話告知提款卡密碼，
      然因信用貸款遲未辦妥，乃陸續與該自稱「高先生」之成
      年男子電話聯繫，要求歸還前開銀行存摺、提款卡，嗣因
      該自稱「高先生」之成年男子表示辦理信用貸款程序沒有
      那麼快，不然可以去辦理掛失，伊才會去辦理掛失等語；
      被告所稱與該自稱「高先生」之成年男子電話聯繫之時間
      點，確實與前開通聯紀錄大致相符，雙方實際通話內容雖
      不得而知，然依據雙方短暫頻繁之通聯紀錄，則對於被告
      所稱係因受騙於該自稱「高先生」之成年男子而交付前開
      合作金庫帳戶之存摺、提款卡並告知密碼之情形，即非無
      可能性存在。
（四）復以，對於被告所稱該自稱「高先生」之成年男子先後所
      使用之門號0000000000號、0000000000號、0000000000號
      行動電話，經本院囑託新竹市警察局刑警大隊偵二隊值班
      員警以值班台電腦查詢結果，其中門號0000000000號行動
      電話，曾經有一次被通報過詐騙集團所使用電話之紀錄，
      至於通報時間、報案人則無從查詢，此有本院公務電話紀
      錄表二份（參照本院卷第102、111頁）在卷為憑；又前開
      門號0000000000號行動電話係以丁○○名義申請使用，門
      號0000000000號行動電話於97年11月間，係以丙○○名義
      申請使用，此有臺灣大哥大資料查詢一份（參照本院卷第
      90頁）、中華電信資料查詢一份（參照本院卷第91頁）在
      卷為憑；而經調閱丙○○、丁○○之前科紀錄發現，丙○○現因涉犯詐欺案件經發佈通緝中，丁○○目前亦有涉犯
      詐欺案件偵查中，此有臺灣高等法院被告前案紀錄表各一
      份（參照本院卷第109、110頁）在卷可稽；由此可知，該
      自稱「高先生」之成年男子與被告聯繫所使用之前開行動
      電話極有可能均係詐騙集團所收購以人頭名義申請取得之
      門號，是以，被告遭到詐騙集團負責收購人頭帳戶使用之
      人以代辦信用貸款為由，予以欺騙而交付前開合作金庫豐
      原分行帳戶之存摺、提款卡及密碼之事，即非無發生之可
      能性存在。
（五）綜觀上情，本院認為依據現有事證，對於被告是否基於幫
      助詐欺之故意或不確定故意，而將其所申請開立之合作金
      庫銀行帳戶之存摺、提款卡及密碼，提供予該自稱「高先
      生」之成年男子所屬詐騙集團成員作為向被害人戊○○、
      告訴人甲○○、乙○○等人行騙詐財之匯款帳戶使用之事
      實，既仍存有上開合理之懷疑，尚不足為被告有罪之積極
      證明，亦無從說服本院形成被告有罪之確切心證。此外，
      復查無其他積極證據足資證明被告有何故意提供其銀行帳
      戶予詐騙集團使用之犯行，本件既屬不能證明被告有前開
      幫助詐欺取財之犯行，揆諸首揭說明及刑事訴訟法之規定
      ，自應對被告被訴幫助詐欺取財之罪嫌，逕為無罪判決之
      諭知。
五、原簡易判決未及詳究上情，對被告被訴幫助詐欺取財之犯行
    ，予以論罪科刑，尚非允洽，被告上訴意旨指摘原判決不當
    ，非無理由，自應由本院予以撤銷改判。又按檢察官聲請簡
    易處刑之案件，法院於審理後，認應為無罪判決之諭知者，
    應適用通常程序審判之，刑事訴訟法第四百五十二條、第四
    百五十一條之一第四項但書第三款定有明文；是本院管轄第
    二審之合議庭自應將原判決予以撤銷，改依通常程序逕為第
    一審判決諭知被告無罪之判決。
據上論斷，依刑事訴訟法第四百五十二條、第四百五十一條之一
第四項但書第三款、第四百五十五條之一第一項、第三項、三百
六十九條第一項前段、第三百六十四條、第三百零一條第一項，
判決如主文。
中    華    民    國    98    年    7     月    10    日
                  刑事第十五庭  審判長法  官  巫淑芳
                                      法  官  吳崇道
                                      法  官  戴嘉慧
以上正本證明與原本無異。
如不服本判決應於收受判決後10日內向本院提出上訴書狀，並應
敘述具體理由；其未敘述上訴理由者，應於上訴期間屆滿後20
日內向本院補提理由書（均須按他造當事人之人數附繕本）「切
勿逕送上級法院」。
                                      書記官  張孝妃
中    華    民    國    98    年    7     月    10    日


司法院資訊處製作；財團法人民間司法改革基金會備份。
